臺灣台北地方法院民事判決　九十一年訴字第三一六號
　　原　　　告　中華民國企業技術鑑定委員會
　　法定代理人　丙○○
　　法定代理人　甲○○
右當事人間請求清償債務事件，本院判決如左：
    主　　　文
被告應給付原告新台幣壹佰柒拾捌萬肆仟肆佰元，並自民國九十年三月十八日起至清
償日止，按年利率百分之五計算之利息。
訴訟費用由被告負擔。
本判決第一項於原告以新台幣柒拾萬元供擔保後，得假執行；但被告如於假執行實施
前，以新台幣壹佰柒拾捌萬肆仟肆佰元預供擔保，得免為假執行。
    事    實
甲、原告方面：
一、聲明：除假執行供擔保金額外，如主文第一項所示。
二、陳述略稱：
(一)緣原告依政府採購招標程序承攬被告委辦之民營化資產鑑價作業，經被告於民國
    （下同）八十九年三月十七日驗收完成，依兩造簽訂之中華電信公司委託不動產
    鑑價契約書第七條約定，被告應於驗收完畢一年，即九十年三月十七日支付作業
    尾款及退回保證金共計新台幣（下同）一百七十八萬四千四百元。經原告發函請
    求，惟被告迄今仍未依約支付前述款項。
(二)本件訴訟被告抗辯之理由，無非舉報章新聞報導摘要影本，指責原告中華民國企
    業技術鑑定委員會與訴外人中國不動產鑑定中心股份有限公司，雖為二得標單位
    ，卻實為同一家公司僅係名稱不同，且係以同一組人員進行鑑價工作，因此主張
    原告違反招標須知及委託契約，並拒絕為尾款之給付。然查：
１、依被告所提出之「中華電信股份有限公司公開徵求專業資產鑑價廠商投標須知」
    （以下簡稱投標須知）第六條，投標手續第（四）項第５點、第６點規定，「專
    職專業鑑價人員簡歷、實務經驗之證明文件」、「提供本案負責人及參與本案工
    作人員姓名或職稱，學經歷等」。
２、原告據前揭規定提出：
(１)專職專業鑑價人員簡歷、實務經驗之證明文件。
(２)本案負責人及參與本案工作人員姓名或職稱，學經歷等。
    由上揭專職專業鑑價人員名單、本案負責人及參與本案工作人員名單，及所檢附
    之人員︻勞工保險卡︼之記錄，足證原告參與本件承攬鑑價工作之人員，並非倉
    促成軍，且都是原告公司任職多年之員工。
３、次依，訴外人中國不動產鑑定中心股份有限公司所提供之承攬合約內容以觀：
(１)訴外人中國不動產鑑定中心股份有限公司因其人手不足，為取得渠等參與投標之
    資格，因此聯合「財團法人中華科技經濟鑑定中心」、「財團法人臺灣公證鑑定
    中心」等兩家法人機構，簽定共同投標協議書，並經法院院公證，同時提出渠等
    共同投標所組成人員（以下簡稱聯合標）之「專職專業鑑價人員簡歷、實務經驗
    之證明文件」、「本案負責人及參與本案工作人員姓名或職稱，學經歷」等文件
    ，並競標得標。
(２)由前揭中國不動產鑑定中心股份有限公司聯合標所出據之專職專業鑑價人員名單
    、本案負責人及參與本案工作人員名單，及所檢附之人員︻勞工保險卡︼之記錄
    ，足證原告參與本件承攬鑑價工作之人員，與該聯合標之鑑價工作之人員並非同
    一批人員。
４、本件系爭鑑價工作，就各別之鑑定標的，均係由被告公司，分別邀同原告公司及
    訴外人聯合標中國不動產鑑定中心股份有限公司，各自派遣本件投標附件五、六
    名單中之參與鑑價人員，一同會同導往勘估標的進行勘估作業，並於勘估、訪查
    作業完成後，由各個勘估師簽名出據鑑定報告，分別各自會整交付予被告，全程
    參與人員均與兩家得標商所出據上開名單人員相符，被告明知此事實，卻僅憑報
    章不實報導空言指責原告違約，顯與事實不符。
(三)被告指責原告違約，無非舉報章不時影射報導摘要影本，然據自由時報民國八十
    九年八月十七日及翌日十八日之報導，該報導載明就有關原告與聯合標訴外人中
    國不動產鑑定中心股份有限公司，是否以同一批人員進行違約鑑價工作一事，報
    載被告公司副總經理藍龍波表示：「政風單位調查結果最後也沒有發現問題」，
    另載「當時經政風人員追查，最後均以招標過程符合法令規定結案」，據此足證
    被告所為抗辯與事實不符。
三、證據：提出完工驗收證明、中華電信公司委託不動產鑑價契約書、請求付款之存
    証信函、專職專業鑑價人員簡歷、實務經驗之證明文件、本案負責人及參與本案
    工作人員姓名或職稱、學經歷等資料、共同投標協議書、聯合標文件、報紙摘要
    數則等文件影本各一份為證。
乙、被告方面：
一、聲明：（一）原告之訴駁回。（二）如受不利判決，被告願供擔保請准免予假執
    行。
二、陳述略稱：
(一)被告中華電信於八十八年十月間之不動產鑑價案公開招標結果，係由中國不動產
    鑑定中心股份有限公司（代表廠商）及其共同投標廠商財團法人中華科技經濟鑑
    測中心、財團法人台灣經濟發展研究院附設財團法人台灣公證鑑定中心組成之投
    標單位與另一投標單位即原告中華民國企業技術鑑定委員會得標。而被告之所以
    徵求兩得標單位，即係希望透過二個不同單位分別出具之鑑價報告，使不動產鑑
    價結果更形客觀，則若兩得標單位之成員實質上相同，即喪失由兩家不同得標單
    位出具鑑價報告之原意，故投標須知第七條第六項第二款明確規定「單獨投標廠
    商或共同投標廠商之成員不得為同項之另一共同投標廠商之成員」等語。惟查，
    上開兩得標單位成員均屬同一公司僅係名稱不同，且係以同一組人員進行鑑價工
    作之情，刻由台北地檢署以八十九年他字第二八七四號偵辦中（另台中地檢署部
    分無法查知偵查案號），而依不同報紙剪報資料所記載：（１）李慶義檢察官表
    示，檢方依相關資料調查，發現上開兩得標單位係屬同一公司，擁有同一批鑑價
    人員，且辦公室地點均相同。（２）台中地檢署搜索中華民國企業技術鑑定委員
    會台南分公司時，一舉查獲本案涉嫌圍標公司之五顆印章及相關資料；（３）地
    檢署約談涉案公司多名員工時，大多數職員均坦承為同一公司。足證原告確已違
    反上開投標須知第七條第六項第二款規定。而因投標須知依雙方所簽訂之委託契
    約書第十六條規定，亦屬契約之附件，與契約具同一效力，是違反投標須知之規
    定，亦等同違反契約規定。
(二)再按，依契約第十一條第一項第四款規定，原告違反契約規定時，被告公司得以
    書面通知終止契約。而被告公司前已表示以九十一年二月七日答辯狀繕本送達原
    告之時點作為終止契約意思表示之到達。則依契約第十二條第三項、第四項規定
    「因前條第一項第二、三、四款情事終止契約時，乙方應支付甲方第三條第一項
    契約鑑價費用總額百分之二十之懲罰性違約金；若因此造成甲方損害時，並應負
    損害賠償責任。甲方得自應支付予乙方之鑑價費用或乙方所繳交之履約保證金中
    扣除懲罰性違約金及乙方應負擔之損害賠償金額。」等語可知，原告應支付懲罰
    性違約金一百七十八萬四千四百元（0000000×20%=1,784,400）予被告公司，甚
    至尚須負損害賠償責任。
(三)被告雖主張依報紙剪報所載，被告公司自承本案並無發現任何不法情事云云，惟
    查，被告公司並未如檢調單位般有搜索、調查權，被告公司僅得依書面資料以為
    認定，而書面資料本身自無法顯現暗藏其中之不法情事，故依檢調單位調查結果
    ，原告既有圍標情形，被告依約主張自應支付予原告之鑑價費用及履約保證金內
    扣抵該懲罰性違約金一百七十八萬四千四百元，洵有理由，故請鈞院依法駁回原
    告之訴，以保權益。
三、證據：提出報紙報導數則、中華電信股份有限公司公開徵求專業資產鑑價廠商投
    標須知等文件影本各一份為證。
    理    由
一、本件原告主張：原告前依政府採購招標程序承攬被告委辦之民營化資產鑑價作業
    ，嗣經被告於八十九年三月十七日驗收完成，依約被告本應於驗收完畢一年即九
    十年三月十七日支付作業尾款及退回保證金一百七十八萬四千四百元，然經原告
    發函請款，迄今被告仍拒不返還前述款項等語；被告則以：被告於八十八年十月
    間之不動產鑑價案公開招標結果，係由訴外人中國不動產鑑定中心股份有限公司
    等組成之聯合標與原告中華民國企業技術鑑定委員會得標，惟此兩得標單位遭人
    檢舉係屬同一公司僅名稱不同，且此兩得標單位均係以同一組人員進行鑑價工作
    ，故原告已違反投標須知第七條第六項第二款規定，被告依兩造簽訂之契約第十
    一條第一項第四款規定終止契約後，原告應支付懲罰性違約金一百七十八萬四千
    四百元予被告，且尚須對被告負損害賠償責任等語，資為抗辯。
二、按當事人主張有利於己之事實者，就其事實有舉證之責任，民事訴訟法第二百七
    十七條定有明文；又原告對於自己主張之事實已盡證明之責後，被告對其主張，
    如抗辯其不實，並提出反對之主張者，則被告對其反對之主張，亦應負證明之責
    ，此為舉證責任分擔之原則，此亦有最高法院十八年上字第二八五五號判例可資
    參照。
三、經查，被告中華電信於八十八年十月間之民營化資產鑑價案公開招標結果，係原
    告中華民國企業技術鑑定委員會及訴外人中國不動產鑑定中心股份有限公司等公
    司所組成之聯合投標單位得標，原告得標後已依約完成鑑價工作，並於八十九年
    三月十七日經被告中華電信驗收合格等節，為兩造所不爭執，並有中華電信股份
    有限公司八十九年三月二十九日函及結算驗收證明書影本各一件存卷可查。被告
    雖抗辯原告與另一得標之聯合標投標單位係實質上同一公司而僅係名稱有所不同
    ，且此兩得標單位均係以同一組人員進行鑑價工作云云，惟並未舉證以實其說。
    而原告關於本件系爭鑑價案之參與工作人員為乙○○、丙○○、徐清福、蔡鴻棋
    、邱素英、李政鴻、江文章、歐宗輝、黎美秀、吳靜芳、潘佩怡等人一節，有原
    告依投標須知第六條投標手續第（四）項第５點、第６點規定所提出之該案專職
    專業鑑價人員、該案負責人及參與該案工作人員姓名、職稱、學、經歷等資料一
    覽表影本一件及勞工保險卡影本十一紙附卷可稽；又本件系爭鑑價案之另一得標
    之聯合標之參與工作人員則為闕嘉成、羅春玲、王文裕、林淑靜、孫建邦、林志
    明、江志誠等人一節，亦有該案專職專業鑑價人員、該案負責人及參與該案工作
    人員姓名、職稱、學、經歷等資料一覽表影本三件及勞工保險卡影本七紙附卷可
    參。綜合上開資料以觀，原告之鑑價人員與另一得標聯合標之鑑價人員顯然並無
    重複，且均任職不同之公司，是被告執報端消息而抗辯原告與訴外人聯合標投標
    單位係以同一組人員進行鑑價工作云云，即非可採。
四、又被告應於驗收本件系爭鑑價案一年後，即九十年三月十七日即應支付作業尾款
    及退回保證金共計一百七十八萬四千四百元，此業經明定於兩造簽訂之資產鑑價
    合約書第七條規定，原告既已舉證其依約完成本件系爭鑑價案之工作業如前述，
    而被告又未能就原告違反投標須知第七條第六項第二款：「單獨投標廠商或共同
    投標廠商之成員不得為同項之另一共同投標廠商之成員」規定之事實舉證以實其
    說，參諸前揭條文及判例之說明，是被告主張其業已合法終止本件契約，並得自
    應支付予原告之鑑價費用及履約保證金內扣抵懲罰性違約金云云，即屬無據。從
    而，原告主張被告應給付一百七十八萬四千四百元，並自九十年三月十八日起至
    清償日止，按年利率百分之五計算之利息，為有理由，應予准許。
五、兩造陳明願供擔保，請求宣告假執行及免為假執行，核均無不合，茲分別酌定相
    當之擔保金額，予以准許。
六、據上論結，本件原告之訴為有理由，依民事訴訟法第七十八條、第三百九十條第
    二項、第三百九十二條，判決如主文。
中　　　華　　　民　　　國　　九十一　　年　　　六　　　月　　  十二　　日
　　　　　　　　　　　　　　　　　　　民事第六庭法　　　官　黃蓓蓓
右為正本係照原本作成
如對本判決上訴，須於判決送達後二十日內向本院提出上訴狀
中　　　華　　　民　　　國　　九十一　　年　　　六　　　月　　  十三　　日
　　　　　　　　　　　　　　　　　　　　　　　　法院書記官　柯金珠
